【裁判字號】    89,上訴,1741
【裁判日期】    900213
【裁判案由】    偽造文書等
【裁判全文】
臺灣高等法院高雄分院刑事判決                  八十九年度上訴字第一七四一號
    上訴人即被告  乙○○
右上訴人因偽造文書等案件，不服臺灣高雄地方法院八十九年度訴字第二二八０號中
華民國八十九年十月三十一日第一審判決（起訴案號：臺灣高雄地方法院檢察署八十
九年度偵字第一七八六二號），提起上訴，本院判決如左：
    主  文
原判決撤銷。
乙○○連續意圖為自己不法之所有，而侵占對於業務上所持有之物，處有期徒刑捌月
。
    事  實
一、乙○○自民國八十六年九月初起，受在高雄市三民區○○○路一五九號經營「弘
    盛當鋪」之丙○○僱用，擔任與客人接洽處理典當物品之鑑價及交付典當款之職
    務，為從事業務之人，因本身需用金錢，竟萌生以不實虛假之典當情節藉以將「
    弘盛當鋪」之保險箱內丙○○所有，然供乙○○可自由拿取供處理典當事務之時
    需支付客戶典當款所用而屬於乙○○持有狀態下之金錢予以侵吞入己之計劃，趁
    其擔任前開職務之便，明知陳訓彬、林秀滿、朱玉美、黃維明等四人並未於如附
    表所示時間，持金飾至「弘盛當鋪」典當，竟基於意圖為自己不法所有及行使登
    載不實內容之當票之概括犯意，先後於如附表所示之時間，在如附表所示號碼之
    屬於其處理典當事務之職務上所製作之當票上，登載如附表所示之客戶陳訓彬等
    人於如附表所示之時間持如附表所示之金飾典當得款之不實事項（關於內容詳見
    附表，再乙○○係利用先前客戶吳順勇於同年九月十日持往典當所留之資料，而
    將該吳順勇典當之物品拆成如附表所示四次典當之假象），並同時據以行使作為
    自「弘盛當鋪」之保險箱內領取如附表所示典當款之依憑，而順利自保險箱內取
    得如附表所示典當款數額之金錢，並即易持有為所有而予以侵占入己。嗣經丙○
    ○於同年十二月間進行查帳後，始發現前情。
二、案經丙○○訴由高雄市政府警察局三民第二分局移請偵辦。
    理  由
一、訊據被告乙○○坦承右開犯行不諱，核與告訴人丙○○指訴之情節相符，並有如
    表所示之當票四張附卷可稽，事證明確，被告犯行洵堪認定。
二、按如附表所示之當票，係被告基於處理典當事務之職務所製作之文書，性質上應
    屬其業務上作成之文書。是核被告乙○○所為，係犯刑法第二百十六條、第二百
    十五條之行使從事業務之人明知為不實之事項而登載於其業務上作成之文書罪以
    及同法第三百三十六條第二項之業務侵占罪。被告在如附表所示當票上登載不實
    之低度行為，為行使該登載不實內容之當票之高度行為所吸收，故不另論罪。甲
    訴意旨雖認如附表所示之當票，係被告冒用如附表所示陳訓彬等人之名義偽造而
    成，故認被告行使前開當票之行為，應係觸犯刑法第二百十六條、第二百十條之
    行使偽造私文書罪等語，然按刑法所指之偽造文書之行為，係以無制作權人冒用
    他人名義制作文書為要件，從而若行為人就該文書本有制作之權，即無論以偽造
    之理，經查被告依其處理典當事務之職務，除與客戶接洽商談典當物品之價值以
    決定典當款及交付典當款外，亦應就典當完成之交易制作如附表所示典當人、典
    當物品、典當款等內容之當票，以供「弘盛當鋪」之負責人即告訴人丙○○查核
    對帳等情，業為被告及告訴人陳明在卷，是被告就如附表所示之當票，本有制作
    之權，並非無權制作，縱被告將如附表所示登載不實內容之當票持之行使，亦應
    觸犯行使業務上登載不實之文書罪，而與行使偽造私文書罪無涉，從而甲訴意旨
    此之所指，容有誤會，然因甲訴意旨係以被告行使如附表所示之當票之行為為其
    起訴之事實，在客觀上基礎犯罪事實尚屬同一，故就該部分變更起訴法條。次按
    刑法上之背信罪為一般之違背任務之犯罪，而侵占罪則專指持有他人之所有物，
    以不法之意思變更持有為所有，侵占入己者而言，故違背任務之行為，苟係將其
    持有他人所有物，意圖不法據為己有，即應論以侵占罪，不能援用背信罪處斷，
    亦即背信罪為處罰背信行為之一般條款，而侵占罪為特殊背信行為之規定，性質
    上屬於特別條款，故該當侵占罪之行為即不再依背信罪處斷（最高法院三十年上
    字第一七七八號、三十年上字第二六三三號、五十一年臺上字第五八號判例意旨
    參照），經查被告固有藉行使如附表所示當票作為依憑而自「弘盛當鋪」保險箱
    內拿取如附表所示典當金額之金錢，然該「弘盛當鋪」保險箱內所置放之金錢，
    原本供處理典當事務時交付客戶典當款所用，且被告基於其處理典當事務之職務
    ，本有因應其處理該事務之需要而可自由拿取之權，無須事先取得告訴人之同意
    或須向告訴人領取，告訴人僅於嗣後依照當票檢視典當情形等情，均為被告及告
    訴人陳稱至明，是依上開所述，該保險箱內所置放之金錢本係供交付客戶典當款
    之用，而被告本身原本就可依其處理典當事務之需要而自由拿取，無須事先得告
    訴人允准，則被告就該保險箱內所置放之金錢，堪認本於業務上之關係而對之具
    有持有支配之權，從而被告將該基於業務上關係而持有之金錢予以侵占入己，自
    應論以業務上侵占罪，縱其此之所為，亦為違背其受雇於告訴人而本應誠實履行
    處理典當事務之任務之行為，然揆諸前揭說明，應直接論以業務侵占罪而無庸再
    依背信罪論處，是甲訴意旨認為被告拿取如附表所示典當金額之金錢而致生損害
    於「弘盛當鋪」之行為，係觸犯背信罪等語，容有未洽，其起訴法條亦應變更。
    再被告先後如附表所示四次行使業務上登載不實之文書之行為及業務上侵占之行
    為，均各自時間緊接、方法相同、犯罪構成要件亦相同，顯各均基於概括犯意反
    覆為之，均為連續犯，應各以一罪論並均加重其刑；再前開二犯行間，有方法結
    果之牽連關係，應依刑法第五十五條規定從一重依連續業務侵占罪論處。
三、原審予以論罪科刑，固非無見，惟(一)刑法第二百十五條之罪，係以：從事業務之
    人，「明知」為不實之事項，而登載於其業務上作成之文書，足以生損害於甲眾
    或他人者為要件，故於記載犯罪事實時，亦應將此知「明知」之事實加予記載，
    惟原判決予以漏載。(二)本件甲訴人起訴之背信部分，原判決認係成立業務侵占罪
    ，即應變更起訴法條，原判決則敘明業務侵占罪為起訴效力所及，於法亦有未合
    ，被告上訴意旨認原判決量刑過重，雖無理由，惟原判決既有可議之處，應由本
    院予以撤銷改判。爰審酌被告為需用金錢，竟行使不實內容之當票據以侵占業務
    上持有之金錢，造成他人之損失，侵害他人之財產權，犯後未與告訴人和解，然
    念其尚知坦承犯行，犯後態度尚認良好等一切情狀，量處有期徒刑八月，以示懲
    儆。又如附表所示之當票四張，雖係被告供犯罪所用之物，然該當票業屬「弘盛
    當鋪」所有，並非被告所有之物，自不宜諭知沒收。
四、甲訴意旨雖認被告係以行使如附表所示之當票為詐欺手段，向「弘盛當鋪」訛詐
    如附表所示之典當款項等語，然查被告係以侵占之方式將該如附表所示之典當金
    額之金錢予以侵吞入己，在其行為當中並無所謂向何人施用詐術而致其陷於錯誤
    方交付金錢之情形存在，業詳述如前，此外亦查無其他證據足認被告有何甲訴意
    旨所指之詐欺犯行，是甲訴意旨此之所指，尚屬不能證明，然因甲訴意旨認此與
    起訴部分有牽連犯之裁判上一罪關係，爰不另為無罪之諭知，均附此敘明。
據上論結，應依刑事訴訟法第三百六十九條第一項前段、第三百六十四條、第二百九
十九條第一項前段、第三百條，刑法第五十六條、第二百十六條、第二百十五條、第
三百三十六條第二項、第五十五條，罰金罰鍰提高標準條例第一條前段，判決如主文
。
本案經檢察官陳惠珠到庭執行職務。
中    華    民    國      九十      年       二       月     十三   日
                              臺灣高等法院高雄分院刑事第七庭
                                  審判長法官  王光照
                                        法官  黃壽燕
                                        法官  黃仁松
右正本證明與原本無異。
檢察官如不服本判決，應於判決送達後十日內向本院提出上訴狀，其未述理由者並
應於提出上訴狀後十日內向本院補提理由書（應附繕本)。
被告不得上訴。
                                      書記官  郭蘭蕙
中    華    民    國      九十      年       二       月     十五   日
附錄：本判決論罪科刑法條：
刑法第二百十六條
行使第二百十條至第二百十五條之文書者，依偽造、變造文書或登載不實事項或使登
載不實事項之規定處斷。
刑法第二百十五條
從事業務之人，明知為不實之事項，而登載於其業務上作成之文書，足以生損害於甲
眾或他人者，處三年以下有期徒刑、拘役或五百元以下罰金。
刑法第三百三十六條第二項
對於業務上所持有之物，犯前條第一項之罪者，處六月以上五年以下有期徒刑，得併
科三千元以下罰金。
附表（八十九年上訴字第二二八０號）
┌───┬────┬──────┬───────────────────┐
│編號  │時  間  │當票編號    │當    票    內    容                  │
├───┼────┼──────┼───────────────────┤
│1.    │11.12.  │０一０四九  │陳訓彬於八十六年十一月十二日持重約一  │
│      │        │            │點七兩之黃金項鍊一件典當一萬五千元    │
├───┼────┼──────┼───────────────────┤
│2.    │11.  │０一０九一  │林秀滿於八十六年十一月十二日持共重約一│
│      │        │            │點五三兩之黃金手鐲二件典當一萬四千元  │
├───┼────┼──────┼───────────────────┤
│3.    │12.8.  │０一一一六  │朱玉美於八十六年十二月八日持共重約二兩│
│      │        │            │之黃金手鐲四件典當一萬八千元          │
├───┼────┼──────┼───────────────────┤
│4.    │12.10.  │０一一一七  │黃維明於八十六年十二月十日持重約三兩之│
│      │        │            │之黃金項鍊一件典當二萬七千元          │
└───┴────┴──────┴───────────────────┘
                                                                     Ｊ


司法院資訊處製作；財團法人民間司法改革基金會備份。
